【裁判字號】    99,台上,3268
【裁判日期】    990527
【裁判案由】    違反毒品危害防制條例
【裁判全文】
最高法院刑事判決            九十九年度台上字第三二六八號
上  訴  人  甲○○
選任辯護人  楊雯齡律師
上列上訴人因違反毒品危害防制條例案件，不服台灣高等法院台
中分院中華民國九十七年七月八日第二審判決（九十七年度上訴
字第一○一七號，起訴案號：台灣台中地方法院檢察署九十六年
度偵字第一八四八三號），提起上訴，本院判決如下：
    主  文
原判決撤銷，發回台灣高等法院台中分院。
    理  由
本件原判決認定上訴人甲○○有其事實欄所載販賣第三級毒品「
愷他命」（Ketamine）犯行，因而撤銷第一審諭知上訴人無罪之
判決，改判論上訴人以販賣第三級毒品罪，並依刑法第五十九條
規定酌量減輕其刑，而量處有期徒刑三年，及諭知相關之從刑；
復認不能證明上訴人有檢察官起訴意旨所指如原判決附表編號(一)
、(二)、(三)所載販賣「愷他命」犯行，而就此部分不另為無罪之諭
知；固非無見。
惟查：(一)、除有特別規定外，已受請求之事項未予判決，或未受
請求之事項予以判決者，其判決為當然違背法令，刑事訴訟法第
三百七十九條第十二款定有明文。又判斷起訴事實之範圍，原則
上固應以檢察官起訴書所記載之犯罪事實為準，但並不以起訴書
所記載之犯罪事實為限，凡與起訴事實具有實質上或裁判上一罪
關係之事實，不論起訴書是否已加以記載，均為起訴效力所及，
法院基於審判不可分關係，自應一併加以審判。惟該項事實與起
訴事實必須均成立犯罪，二者之間始有發生實質上或裁判上一罪
關係而為起訴效力所及之可言。若法院審理結果，認為起訴事實
不構成犯罪或不能證明起訴事實存在，而應為無罪之諭知，則該
項起訴書所未記載之事實，即無從與起訴事實發生實質或裁判上
一罪關係而為起訴效力所及，法院即不得就該項起訴書所未記載
之事實一併加以審判，否則即屬「訴外裁判」，而有未受請求之
事項予以判決之當然違背法令。本件檢察官起訴書犯罪事實欄僅
記載「上訴人基於販賣『愷他命』營利之各別犯意，在其附表所
示時間、地點，販賣『愷他命』給綽號『大頭』、『阿黃』等人
施用。嗣於民國九十六年四月三十日凌晨一時五十分許，上訴人
持準備販賣之『愷他命』，駕駛自用小客車欲前往不知名之ＰＵ
Ｂ店兜售販賣時，在台中市○區○○○街三二六號前經警盤查」
等情（見一審卷第二頁所附起訴書首頁）；並未記載「上訴人基
於意圖販賣『愷他命』營利之犯意，於九十六年四月二十六日，
在台中市○○路『時尚ＰＵＢ店』內，以新台幣（下同）三千元
之價格向自稱『阿彥』之不詳姓名男子販入『愷他命』一包」等
犯罪事實。原判決一方面認為不能證明上訴人有如前揭起訴意旨
所指販賣「愷他命」予綽號「大頭」、「阿黃」等人施用之事實
，而就該部分不另為無罪之諭知（見原判決第六頁第八至十行）
；另方面卻又就前揭起訴書所未記載之事實（即上訴人意圖營利
以三千元向自稱「阿彥」者販入「愷他命」一包之事實）一併加
以審判，而單獨為該部分有罪之判決，依上述說明，自屬「訴外
裁判」，而有未受請求之事項予以判決之當然違背法令。(二)、證
據雖已調查，若尚有其他重要證據或疑點未予調查，致事實未臻
明瞭者，即與未經調查無異，如遽行判決，仍難謂無應於審判期
日調查之證據而未予調查之違法。本件檢察官起訴意旨指上訴人
有如起訴書附表（同原判決附表）所載販賣「愷他命」予綽號「
大頭」、「阿黃」及另一不詳姓名男子之犯罪事實，並舉上訴人
於警詢及偵查中之自白，暨扣案之「愷他命」七小包、電子磅秤
一台及塑膠分裝袋二十九只為證。原判決雖以上訴人嗣於審理中
已否認有販賣「愷他命」之事實，且其每次販賣之時間、地點及
數量均付之闕如，復不能認定其所販賣者確係「愷他命」，而前
揭扣案物品僅能證明上訴人意圖供販賣之用而持有該物，無法證
明其已販賣「愷他命」予綽號「大頭」、「阿黃」等人，因認上
訴人之自白不足以採信（見原判決第五頁倒數第五行至第六頁第
八行）。然上訴人於警詢時已自白曾多次前往ＰＵＢ夜店販賣「
愷他命」予不特定之人，每一小袋○．六七公克，價格為一千元
等語（見九十六年度核退字第一○六二號卷第十七頁）。於檢察
官偵訊時亦自白稱：「（你是否有販賣Ｋ他命給他人過？）有，
我是在九十六年一、二月間，在台中市○○路跟東興路口、台中
縣大里市○○路○○路口，以及忠明南路，我賣Ｋ他命給『大頭
』（五權路）、『阿黃』（塗城路）及姓名年籍不詳男子（忠明
南路），我賣給『大頭』三次，『大頭』每次買二、三千元，『
阿黃』二、三次，也是二、三千元，另外年籍不詳男子四、五次
，每次也是約一、二千元」等語（見九十六年度毒偵字第二五○
五號卷第八頁）。其對於販賣「愷他命」之對象（即綽號「大頭
」、「阿黃」及另一名不詳姓名男子）、時間（即九十六年一、
二月間）、地點（台中市○○路與東興路口、台中縣大里市○○
路○○路口及忠明南路等地）、價格或數量（每小包○．六七公
克一千元，每次販賣約一、二千元或二、三千元）、次數（「大
頭」三次，「阿黃」二、三次，「另一不詳姓名男子」四、五次
），所述販賣細節已相當具體。原判決謂上訴人販賣「愷他命」
之時間、地點及數量均付之闕如一節，似與卷內資料未盡相符。
且上訴人於警詢時已坦承扣案電子磅秤一台及塑膠分裝袋二十九
只，均係供伊販賣「愷他命」所用之物（見同上核退字卷第十七
頁）。而扣案之七小包物品經行政院衛生署管制藥品管理局鑑定
結果，確含「愷他命」成分無訛，有該局鑑定書一份附卷可稽（
見原判決第二頁倒數第三行至第三頁第一行）。上述扣案證物及
鑑定資料雖不能直接證明上訴人販賣「愷他命」予綽號「大頭」
及「阿黃」等人，但是否絕對不能作為上訴人前揭自白與事實相
符之補強證據？猶有研酌餘地。原判決僅以上述證物及鑑定資料
不能直接證明上訴人有販賣「愷他命」予綽號「大頭」及「阿黃
」等人之犯罪事實，即遽予摒棄不採，而為有利於上訴人之認定
，其採證難謂適法。究竟上訴人於警詢及檢察官偵查中之自白是
否均出於其自由意識？若是，其所述是否屬實？若非實情，其作
此不實自白之原因何在？又上訴人所持有之「愷他命」七包、電
子磅秤一台與塑膠分裝袋二十九只之用途為何？與販賣「愷他命
」有無關聯？能否作為上訴人自白為可信之佐證？以上疑點與本
件事實真相之發現攸關，猶有深入根究釐清之必要。原審未詳加
調查釐清，遽行判決，自有應於審判期日調查之證據而未予調查
之違法。(三)、本件檢察官起訴意旨係以上訴人於九十六年一、二
月間，基於販賣營利之各別犯意，販賣「愷他命」予綽號「大頭
」、「阿黃」及另一不詳姓名男子等情，認上訴人所為涉犯毒品
危害防制條例第四條第三項販賣第三級毒品罪嫌，並認其多次販
賣「愷他命」犯行，均發生在刑法修正（即廢除連續犯）公布後
，應予分論併罰（見起訴書「證據」欄三所載）。原判決則認定
上訴人基於營利之意圖，於同年四月二十六日，在台中市○○路
之時尚ＰＵＢ店內，以三千元之價格向自稱「阿彥」者販入「愷
他命」一包等情，而就此部分論以販賣第三級毒品罪。是原判決
所認定上訴人犯罪時間、地點與犯罪方法，與檢察官起訴意旨所
指之犯罪事實均不相同，難認係屬同一事實，且其行為均發生在
刑法廢除連續犯以後，二者之間應無所謂實質上一罪（如接續犯
、集合犯等）或裁判上一罪（如連續犯、想像競合犯等）關係。
乃原判決理由卻謂本件檢察官起訴事實與其論罪科刑之事實「係
屬同一事實之實質上一罪」關係，而就起訴事實不另為無罪之諭
知（見原判決第六頁第九、十行），其論斷亦有違誤。以上或為
上訴意旨所指摘，或為本院得依職權調查之事項，應認有撤銷原
判決發回更審之原因。
據上論結，應依刑事訴訟法第三百九十七條、第四百零一條，判
決如主文。
中    華    民    國  九十九  年    五    月  二十七  日
                      最高法院刑事第八庭
                          審判長法官  洪  文  章
                                法官  王  居  財
                                法官  郭  毓  洲
                                法官  黃  梅  月
                                法官  邱  同  印
本件正本證明與原本無異
                                      書  記  官
中    華    民    國  九十九  年    五    月  三十一  日
                                                      K

司法院資訊處製作；財團法人民間司法改革基金會備份。
